【裁判字號】    88,簡上,319
【裁判日期】    890905
【裁判案由】    排除侵害
【裁判全文】
臺灣高雄地方法院民事判決  八十八年度簡上字第三一九號
    上  訴  人  乙○○
    訴訟代理人  何旭苓  律師
    被上訴人    甲○○        .
右當事人間請求排除侵害事件，上訴人對於中華民國八十八年七月二十八日本院旗山
簡易庭八十七年度旗簡字第一三九號第一審判決提起上訴，本院判決如左：
    主      文
上訴駁回。
第二審訴訟費用由上訴人負擔。
    事      實
甲、上訴人方面：求為判決
一、聲明：
  (一)原判決廢棄。
  (二)被上訴人應將坐落高雄縣杉林鄉○○○段第一０三九地號附圖所示Ａ、Ｆ、Ｇ、
    Ｈ土地上所示之建物、圍牆及果樹排除，並返還土地之占有予上訴人。
  (三)第一、二審訴訟費用由被上訴人負擔。
二、陳述：除與原審判決書所載者相同茲予引用外，補稱：
  (一)訴外人沈正發為坐落高雄縣杉林鄉○○○段第一０三九號、面積一二００平方公
    尺、旱地目土地（下稱系爭土地）之前承租人，上訴人於民國八十二年七月間與
    訴外人沈正發訂立買賣契約書（實為土地使用權利讓渡書），上訴人並給付系爭
    土地及同段一０三四號土地使用權價金予訴外人沈正發，雙方於合約內載明買賣
    標的物含系爭土地在內，訴外人沈正發並將其占有使用中之系爭土地點交予上訴
    人，由上訴人直接占有並使用系爭土地，業經系爭土地之仲介人兼契約見證人傅
    新機於鈞院審理中到庭證陳：「沈正發要賣二塊地：：：他沒有告訴乙○○說系
    爭土地他已放棄耕作」等語，足證訴外人沈正發於八十二年間讓渡系爭土地使用
    權予上訴人時，已點交系爭土地之占有予上訴人使用，上訴人自八十二年七、八
    月間起直接占有使用系爭土地栽種水果無訛。又證人林明泰證述：「八十三年到
    八十五年間，我有去幫乙○○採水果，我採芒果的範圍在道路上方及道路下方都
    有採，我在採的當時，馬路下方的十幾公尺有一個草寮，我不知道是誰的，草寮
    邊的芒果樹都是我採收的範圍」等語，另證人林文富證述：「八十二年間我來幫
    乙○○採水果，我的印象沒有紅色屋頂的房子即系爭土地上之建物，八十三年到
    八十五年我有幫乙○○採芒果，我們採收的範圍是產業道路的上方及下方，採收
    時並沒有看到產業道路有房子」等語，是依上開採收水果工人之證詞可證於八十
    二年起至八十五年間，系爭土地並無被上訴人所蓋建之紅色屋頂建物（即如附圖
    所示Ａ土地上之建物）存在，被上訴人在系爭土地蓋建之紅色屋頂建物（即如附
    圖所示Ａ土地上之建物）必於八十六、七年之後，亦即於上訴人與高雄縣政府訂
    立系爭土地租約承租系爭土地後，始無權占用系爭土地蓋建屋舍，妨礙上訴人對
    系爭土地之占有使用權。
  (二)被上訴人雖主張其已於系爭土地上耕作二十餘年，並早於現存建物現址蓋有草寮
    ，後因颱風吹垮草寮，於原地蓋建紅色屋頂建物（即如附圖所示Ａ土地上之建物
     ）云云，惟上訴人於八十六年間向高雄縣政府承租系爭土地種植果樹，當時被
    上訴人並未在系爭土地上種植果樹、建造圍牆及房屋，此經證人即於八十五年間
    辦理調查系爭土地租約之高雄縣杉林鄉公所承辦人員張欽成到庭證稱：「由我查
    看土地上的現況，：：：當時我沒有看到他（指上訴人）要承租的土地上有房子
    ，他帶我看道路上面及下面各一塊土地，道路上面是種芒果荔枝等，道路下面也
    是同樣的東西」、「我按照上訴人引導我的位置，我都有查看，並沒有看到地上
    物」、「當時就上訴人所指之界址，我沒有看到馬路旁邊有房子」等語。且鈞院
    於八十九年六月三十日履勘現場時，係依證人張欽成於八十五年間調查系爭土地
    之路線行進，證人張欽成復證述：上訴人引領其查看之承租土地，包括位於土地
    界線道路上方之第一０三四號土地，及道路下方之第一０三九號土地，當時其雖
    有看到白色屋頂的房屋（即如附圖所示Ｂ土地上之建物），但上訴人表示白色屋
    頂非承租範圍內土地，當時並未看到紅色屋頂建物（即如附圖所示Ａ土地上之建
    物）等語，是依證人張欽成調查承租土地行進路線觀之，證人張欽成曾至紅色屋
    頂建物（即如附圖所示Ａ土地上之建物）位置之道路旁，且該房屋離道路僅有三
    、四公尺，證人張欽成當時站在道路旁僅看到相隔較遠坐落於第一０四二號土地
    內之白色屋頂建物（即如附圖所示Ｂ土地上之建物），反而未曾見到距離較近由
    被上訴人建造坐落在系爭土地上之紅色屋頂建物（即如附圖所示Ａ土地上之建物
     ），足證上訴人與高雄縣政府訂立租賃契約時，被上訴人尚未於系爭土地上蓋
    建該紅色屋頂建物（即如附圖所示Ａ土地上之建物）。又證人張欽成另證述：紅
    色屋頂建物（即如附圖所示Ａ土地上之建物）旁的樹木很密，但若當時紅色屋頂
    建物（即如附圖所示Ａ土地上之建物）已存在的話，其認為不可能沒有看到紅色
    屋頂建物（即如附圖所示Ａ土地上之建物）等語，而鈞院於勘驗現場行進之路線
    ，幾乎皆由山腰自上而下走向山谷，而該紅色屋頂建物（即如附圖所示Ａ土地上
    之建物）係位於道路旁之下方，倘被上訴人果係自六十四年起即已位於現址搭建
    草寮，且於八十三、四年間在現址重建紅色屋頂建物（即如附圖所示Ａ土地上之
    建物），則證人張欽成於勘查道路上方及道路下方土地時，豈會未看見被上訴人
    建造之紅色屋頂建物（即如附圖所示Ａ土地上之建物）？足證被上訴人係於上訴
    人向高雄縣政府承租系爭土地並取得系爭土地之占有後，始無權占用系爭土地而
    侵害上訴人之占有使用權。
  (三)被上訴人於二、三年前始在系爭土地上建蓋房屋及種植果樹，但因土地未經測量
    ，上訴人無法確定被上訴人占用上訴人承租之系爭土地，直到國有財產局通知上
    訴人辦理換約手續時，被上訴人竟主張其在系爭土地上有建物及種植之果樹，上
    訴人才知被上訴人占用系爭土地。惟上訴人既依合法手續向高雄縣政府承租系爭
    土地，並於其上種植果樹，且被上訴人自始即知其對系爭土地並無占有使用收益
    權，又被上訴人於原審自認其曾向高雄縣政府承租系爭土地未獲准，是以，上訴
    人本於承租人對租賃土地之占有使用收益權，爰依民法第九百六十二條之規定，
    訴請被上訴人排除在系爭土地上如附圖所示房屋、圍牆及種植之果樹，並返還該
    部份之土地予上訴人。
  (四)國有財產局台灣南區辦事處之第00000000號及第八八０一九一六五號函
    雖以上訴人違反三七五減租條例第十六條規定為理由，函示原租約無效等情，惟
    耕地三七五減租條例第十六條第二項所規定原定租約無效之情形，須耕地承租人
    違反同條例第十六條第一項之規定，未自任耕作並有將耕地全部或一部轉租於他
    人之情事，依同條第二項之規定依法失其效力（無效）。上訴人並未將耕地租約
    之系爭土地違法轉租予他人，而係遭被上訴人之非法無權占用，與耕地三七五減
    租條例第十六條第一項及第二項規定耕地租約因耕地違法轉租而無效之情形迥異
    ，國有財產局未明察系爭土地並無違法轉租之情形，僅以系爭土地存有被上訴人
    非法無權占用所蓋建之房屋，即遽認上訴人所訂之原租約無效，顯然違背法令。
    上訴人既無耕地三七五減租條例第十六條規定租約無效之適用，原租賃契約亦未
    終止，原租賃契約自屬有效，上訴人依該有效之租賃契約，有權占有使用系爭土
    地。
  (五)被上訴人雖主張其已於系爭土地上耕作二十餘年，並早於現存建物現址蓋有草寮
    ，後因颱風吹垮草寮，方於原地蓋紅色屋頂建物（即如附圖所示Ａ土地上之建物
     ）云云，惟被上訴人所承租耕作之同段第一０四０號及第一０四二號土地均緊
    鄰上訴人所承租之系爭土地，是被上訴人所主張耕作二十餘年之土地，顯然為同
    段第一０四０號及第一０四二號土地，並非系爭土地。果若被上訴人於系爭土地
    上耕作二十餘年，何以上訴人之前手承租人沈正發及再前手承租人何炎松分別得
    於七十九年及七十年間各以現在使用人之身份承租系爭土地？且依卷附高雄縣政
    府八十七年九月二十一日八七府地用字第一八五００五號函所附杉林鄉○○○段
    第一０三九號土地歷年出租之關係資料說明：「二、查本案土地係七十年度清理
    之國有林班解除地，清理時使用人及承租人為何炎松，何君於七十八年四月申請
    放棄承租：：：：三、七十九年間該條土地公告放租於沈正發：：：八十五年十
    一月本案土地再公告放租予乙○○，現承租人為陳君」。是以系爭土地於七十年
    清理國有林班解除地時，即已由訴外人何炎松使用並承租，並非被上訴人至明，
    被上訴人辯稱其自六十四年已在系爭土地上搭蓋草寮並種植果樹等語，顯與事證
    不符。且當年訴外人何炎松、沈正發先後承租系爭土地時，亦均經鄉公所派員調
    查，並有四鄰出具之現耕使用證明書證明當年係由訴外人何炎松、沈正發先後占
    有使用系爭土地，即系爭土地於七十年由訴外人何炎松承租時，及於七十九年由
    訴外人沈正發承租時，被上訴人並未占有使用系爭土地至明。又倘被上訴人在系
    爭土地上已耕作二十餘年，則證人林明泰及林文富何以於八十二年至八十五年間
    幫忙上訴人在系爭土地上採收水果？足證系爭土地自八十二年起即由上訴人占有
    使用種植水果至明。再依證人即於八十二年仲介上訴人向前手承租人沈正發購買
    系爭土地使用權之契約見證人傅新機到庭證稱：「八十二年間我仲介的時候，被
    上訴人的舊房屋我曾去泡過茶，是位在水溝邊，是位在現在磚造房屋約十幾公尺
    處」等語，證人即水果採收工人林明泰及林文富亦均證述：「馬路下方約十幾公
    尺有一個草寮」、「在產業道路下面有一個草寮」、「草寮旁有一個溪溝，草寮
    位在低窪地的旁邊」等語，足證被上訴人所稱之草寮並非現存紅色屋頂建物（即
    如附圖所示Ａ土地上之建物）之位置，而係位於離道路及紅色屋頂建物（即如附
    圖所示Ａ土地上之建物）約十幾公尺遠之同段一０四０號土地上之低窪地內。且
    被上訴人主張之證人林和於八十九年六月三十日鈞院履勘現場時證陳：「在紅色
    屋頂房子的前面有一個草寮倒了」等語，亦可證明被上訴人所蓋建之紅色屋頂建
    物（即如附圖所示Ａ土地上之建物）與當年被上訴人搭蓋之草寮位置不同，被上
    訴人搭蓋之草寮位置，應係位於紅色屋頂建物（即如附圖所示Ａ土地上之建物）
    之前方，亦即係位於被上訴人耕作之同段第一０四０號土地上。被上訴人顯然係
    於舊草寮倒塌後，始無權占用系爭土地建蓋房屋並種植果樹而妨礙上訴人占有使
    用系爭土地。
  (六)原審判決理由指稱：上訴人於原審審理中自陳其自始不知有系爭土地，是國有財
    產局通知換約時，始知悉有系爭土地，而認系爭土地並未交付上訴人占有，上訴
    人請求排除侵害並返還占有物為無理由云云，惟上訴人並非不識字之文盲，其自
    始與原承租人沈正發簽訂之土地買賣契約書（實為土地使用權讓渡書）即含括系
    爭土地，至高雄縣政府於八十五年十一月再度公告放租嗣後並與上訴人簽訂新租
    約時，租約內容均載有系爭土地，且上訴人亦一直繳付系爭土地之租金，上訴人
    豈可能不知其所系爭土地在其承租之土地有土地？上訴人於原審所為陳述，係指
    其因不知土地明確界址，故不知被上訴人一步步無權占用之土地係位在上訴人所
    承租之系爭土地範圍內。實際上，上訴人自原承租人沈正發讓受系爭土地占有使
    用權時，訴外人沈正發即已交付係爭土地之占有予上訴人使用，上訴人亦均自任
    耕作種植果樹，僅因不知系爭土地之明確界址，方遭被上訴人以鯨吞蠶食之方式
    逐步占用系爭土地，甚且蓋建磚造房屋於其上。被上訴人既自知其無權占用系爭
    土地，竟又向國有財產局檢舉上訴人所承租系爭土地上蓋有磚造房屋，藉機阻撓
    上訴人與國有財產局辦理換約手續，並欲藉以繼續非法占用，進而欲以現使用人
    資格與國有財產局訂立租約，其手法堪稱卑劣。
三、證據：援用原審之立證方法，另聲請傳訊證人沈正發、張欽成、傅新機、林明泰
    、林文富，並提出照片三幀為證，及聲請鑑定測量被上訴人占用系爭土地之位置
    及面積。
乙、被上訴人方面：
一、聲明：求為判決如主文所示。
二、陳述：除與原審判決書所載者相同茲予引用外，補稱：
  (一)系爭土地原由被上訴人之叔父占有使用，再由被上訴人之叔父交予被上訴人耕作
    ，訴外人沈正發早已自願放棄耕作，被上訴人之前手非訴外人沈正發。而被上訴
    人於六十四年在系爭土地上搭蓋草寮，當時並不知悉系爭土地的地號，嗣於七十
    八年間被上訴人向縣政府承租附近土地時，因當時系爭土地有其他承租人，致被
    上訴人無法承租。惟被上訴人於八十三年間在原搭蓋草寮舊址重蓋紅色屋頂建物
    （即如附圖所示Ａ土地上之建物），並於八十四年間種植果樹（即如附圖所示Ｆ
    、Ｈ土地上之果樹）。被上訴人既於六十四年間已占有使用如圖所示Ａ、Ｆ、Ｈ
    土地，迄今從未間斷，且上訴人從未曾占有使用如附圖所示Ａ、Ｆ、Ｈ土地，此
    情為上訴人於原審所自認。又依台灣省公有耕地放租辦法第八條規定，申請承租
    公有耕地其放租順序第一順位係現耕農戶，而系爭耕地自六十四年間起即由被上
    訴人占有耕作迄今從未間斷，顯見上訴人並非現耕農戶，其竟書立不實之切結書
    ，欺矇高雄縣政府，致高雄縣政府誤信為真，而與上訴人簽立系爭土地之租賃契
    約書，該租賃契約書顯違反強制之規定，依民法第七十一條規定，該租賃契約已
    屬無效。上訴人對系爭土地既無合法之租賃權存在，上訴人主張其有租賃權，訴
    請被上訴人拆除系爭土地之地上物及農作物，並將土地返還上訴人，顯無理由，
    且依法無據。又高雄縣政府未曾將系爭土地點交予上訴人占有使用，顯見被上訴
    人未曾侵奪上訴人之占有物，上訴人基於其占有物被侵奪，訴請被上訴人返還其
    占有物，即無理由。且依耕地三七五減租條例第十六條規定，出租耕地之承租人
    應自任耕作，並不得將耕地全部或一部轉租於他人，違反規定時，原訂租約無效
    ，本件上訴人就系爭土地既未曾自任耕作，已違反耕地三七五減租條例之規定，
    其與高雄縣政府所簽訂之租賃契約已屬無效，上訴人就系爭土地自無租賃權可言
    ，上訴人主張其有租賃權而請求被上訴人拆除地上物交還其土地云云，顯屬無稽
    。
  (二)系爭土地為國有土地，上訴人竟與訴外人即前承租人沈正發訂立買賣契約，實屬
    可疑，縱上訴人與訴外人沈正發就系爭土地為買賣行為，惟上訴人於八十二年間
    向原承租人沈正發購買系爭土地後，有無點交，亦屬可疑，況訴外人沈正發從未
    耕作使用過系爭土地，上訴人直至八十六年五月一日經由國有財產局通知上訴人
    辦理換約時，始知其承租系爭土地，上訴人對於系爭土地上未曾自任耕作，且並
    無占有系爭土地至為明確。再者，若訴外人即前承租人沈正發於八十二年起已將
    系爭土地交給上訴人占有使用，而被上訴人於八十三、八十四年間翻修建築農舍
    及倉庫時，何以上訴人竟未提出異議、阻止或請求賠償地上物之損害，且系爭土
    地上之紅色屋頂房屋及倉庫之翻修建築非一、二天即可築成，起碼需費時一年半
    載，即可證明上訴人並無使用系爭土地。另上訴人於八十二年間尚未向訴外人沈
    正發購買系爭土地之前，曾告訴被上訴人其要購買土地，但不知道土地的範圍多
    大，被上訴人已告訴上訴人系爭土地是由被上訴人使用，上訴人當時表示訴外人
    沈正發已告知系爭土地是被上訴人在耕作，所以訴外人沈正發放棄系爭土地之耕
    作權。被上訴人絕非貪圖利益之人，現在承租使用現耕土地就有十二餘公頃，每
    年繳納之租金為新台幣一萬餘元，豈有區區貪圖一分餘土地而不予申請承租之理
    。
  (三)國有財產局南區辦事處於八十八年二月三日以台財產南管第00000000號
    函謂「依耕地三七五減租條例第十六條規定，出租耕地承租人應自任耕作，並不
    得將耕地全部或一部轉租於他人，違反規定時原訂租約無效，本案土地經本處派
    員實地勘查結果，地上建有磚木造平房二棟，鐵棚架及種植果樹使用，因違反上
    項條例規定，係屬原訂租約無效」等情。另該處八十八年七月十三日台財產南管
    第八八０一九一六五號函謂：「現經本處派員實地勘查結果：：：一０三九號土
    地上搭建磚造平房，已違反租約規定，請速於八十八年八月十五日前自行拆除該
    地上物，逾期依耕地三七五減租條例第十六條規定原租約無效」。故上訴人自行
    切結為現耕人，顯非事實，其與高雄縣政府訂立之耕地租約，系爭土地上已存有
    紅色屋頂建物（即如附圖所示Ａ土地上之建物），上訴人無從自任耕作，且自始
    即違反耕地租約規定，應屬無效，從而上訴人即非合法之承租人。
三、證據：援用原審之立證方法，另提出被上訴人承租使用現耕土地位置圖、國有耕
    地現耕使用證明書影本各一份為證，並聲請傳訊證人陳落成、林和。
    理      由
一、上訴人起訴主張：訴外人沈正發係坐落在高雄縣衫林鄉○○○段第一０三九號、
    面積０‧一二００公頃之國有土地（即系爭土地）之前承租人（係向高雄縣政府
    承租），上訴人於八十二年七月間與訴外人沈正發於八十二年七月間就系爭土地
    訂立使用權利讓渡契約，並由訴外人沈正發將系爭土地之占有使用權點交予上訴
    人，由上訴人直接占有並使用系爭土地，在土地上種植果樹，上訴人並於八十六
    年一月一日向高雄縣政府承租系爭土地，承租期間自八十六年一月一日起至九十
    一年十二月三十一日止，而被上訴人與高雄縣政府間並無土地租賃關係，竟於上
    訴人與高雄縣政府訂立租賃契約後無權占有系爭土地，搭蓋房屋、種植果樹，上
    訴人因不知承租系爭土地之明確界址，直至八十六年六月一日上訴人欲向系爭土
    地之管理者國有財產局辦理換約手續時，被上訴人檢舉系爭土地上有其建造之紅
    色屋頂建物（即如附圖所示Ａ土地上建物）及種植之果樹（即如附圖所示Ｆ、Ｈ
    土地上果樹），上訴人未自任耕作而違反耕地三七五減租條例第十六條第一項及
    第二項之規定，主張上訴人與高雄縣政府間之租賃契約無效，上訴人才知系爭土
    地已遭被上訴人蠶食鯨吞。惟耕地三七五減租條例第十六條第一項及第二項係指
    承租人違法轉租之情形，而上訴人係遭被上訴人無權占有，與該條文所規定之情
    形不同，上訴人自屬有權占有人。又被上訴人雖主張其自六十四年起即在系爭土
    地上搭建草寮，並於八十三年改建成磚造紅色屋頂建物（即如附圖所示Ａ土地上
    之建物），惟紅色屋頂建物（即如附圖所示Ａ土地上之建物）之位置並非被上訴
    人原搭蓋草寮之位置，該草寮原係位於被上訴人所承租同段一０四０號土地上之
    低窪地內，上訴人於舊草寮倒塌後，始在系爭土地建造房屋並種植果樹，無權占
    用系爭土地，妨礙上訴人占有使用系爭土地。爰依民法第九百六十二條占有人之
    物上請求權之規定，訴請被上訴人排除如附圖所示Ａ、Ｆ、Ｇ、Ｈ土地上之建物
    、圍牆、果樹排除，並返還土地之占有予上訴人等語。
二、被上訴人則以：系爭土地原由被上訴人之叔父占有使用，再由被上訴人之叔父交
    予被上訴人耕作，訴外人沈正發早已自願放棄耕作。而被上訴人於六十四年間在
    系爭土地上如附圖所示Ａ土地上搭蓋草寮，嗣於七十八年間被上訴人向縣政府承
    租附近土地時，因系爭土地有其他承租人，致被上訴人無法承租，被上訴人於八
    十三年間颱風過後，原搭蓋之草寮傾倒，乃在原址重蓋紅色屋頂建物（即如附圖
    所示Ａ土地上之建物）並種植果樹。被上訴人既於六十四年間已占有使用如附圖
    所示Ａ、Ｆ、Ｈ土地，迄今從未間斷，而上訴人從未曾占有使用如附圖所示Ａ、
    Ｆ、Ｈ土地，且上訴人直至八十六年五月一日經由國有財產局通知上訴人辦理換
    約時，始知其承租土地範圍包括如附圖所示Ａ、Ｆ、Ｈ土地，則上訴人顯然對於
    系爭土地上未曾自任耕作且並未占有系爭土地至明。上訴人雖以欺矇之手段，於
    八十五年間與高雄縣政府簽訂系爭土地之租約，然高雄縣政府並未將如附圖所示
    Ａ、Ｆ、Ｈ土地點交予上訴人占有使用，上訴人主張其占有物被侵奪，訴請被上
    訴人返還其占有物，自無理由。且依耕地三七五減租條例第十六條規定，出租耕
    地之承租人應自任耕作，並不得將耕地全部或一部轉租於他人，違反規定時，原
    訂租約無效，上訴人就如附圖所示Ａ、Ｆ、Ｈ土地既未曾自任耕作，已違反耕地
    三七五減租條例之規定，其與高雄縣政府所簽訂之租賃契約已屬無效，上訴人就
    系爭土地自無租賃權可言，上訴人主張其有租賃權而請求被上訴人拆除地上物交
    還其土地云云，顯屬無據。再依台灣省公有耕地放租辦法第八條規定，申請承租
    公有耕地，其放租之第一順序係現耕農戶，而系爭耕地自六十四年間起即由被上
    訴人占有耕作迄今從未間斷，上訴人並非現耕農戶，竟書立不實之切結書，欺矇
    高雄縣政府，致高雄縣政府誤信為真，而與其簽訂系爭土地之租賃契約書，該租
    賃契約書顯違反強制之規定，依民法第七十一條規定，該租賃契約自屬無效。上
    訴人對系爭土地既無合法之租賃權存在，上訴人主張其有租賃權，訴請被上訴人
    拆除如附圖所示Ａ、Ｆ、Ｇ、Ｈ土地之地上物及農作物，並將土地返還上訴人，
    顯無理由等語，資為抗辯。
三、經查：系爭土地為中華民國所有、管理者為財政部國有財產局，原由高雄縣政府
    代管，高雄縣政府於代管期間，於八十五年間出租予上訴人作耕地使用，並訂立
    公有耕地租賃契約，約定租賃期間自八十六年一月一日起至九十一年十二月三十
    一日止，嗣因系爭土地移還管理者國有財產局接管，經管理者國有財產局於八十
    六年五、六月間辦理換約手續，並派員實地勘查結果，發現在系爭土地如附圖所
    示Ａ、Ｆ、Ｈ上，搭蓋磚造建物及種植果樹等情，為兩造所不爭執，且有台灣省
    高雄縣公有耕地租賃契約、土地謄本、地籍圖謄本、國有財產局南區辦事處八十
    七年四月二十日台財產南三字第八七００九三七三號函、八十七年十一月二十日
    台財產南管字第八七０三二００七號函各一份在卷可憑，並經本院會同高雄縣旗
    山地政事務所測量員到場勘驗測量，復有本院勘驗筆錄二份、高雄縣旗山地政事
    務所八十八年十一月二十四日複丈成果圖一份附卷足參，堪信為真實。而上訴人
    主張其與原代管機關高雄縣政府訂立公有耕地租賃契約前，於八十二年七月二十
    三日與系爭土地前承租人沈正發（亦係向代管機關高雄縣政府承租系爭土地）就
    系爭土地訂立使用權讓與契約，且自八十二年七月間起即占有使用系爭土地，被
    上訴人於上訴人與高雄縣政府訂立公有耕地租賃契約後，趁上訴人不知承租系爭
    土地之明確界址，在系爭土地如附圖所示Ａ、Ｆ、Ｇ、Ｈ上搭蓋建物及種植果樹
    ，無權占有上訴人承租之系爭土地等情，則為被上訴人所否認，並以前開情詞為
    辯，故本件應審究者為上訴人是否為系爭土地如附圖所示Ａ、Ｆ、Ｇ、Ｈ土地之
    占有人而為被上訴人無權占用，茲將本院之判斷理由說明如下：
  (一)按占有人，其占有被侵奪者，得請求返還其占有物，占有被妨害者，得請求除去
    其妨害，民法第九百六十二條定有明文。又占有被侵奪、妨害者，依民法第九百
    六十二條規定，其占有人固得請求返還其占有物或除去其妨害，但所謂占有人，
    必就其占有物有事實上之管領力，否則，即使對於占有物有合法權源，亦不能本
    於占有請求返還，最高法院六十四年台上字第二０二六號判例意旨可資參照。而
    所謂占有係指對於物有事實上管領力，民法第九百四十條規定甚明，而所謂有事
    實上之管領力，係依一般社會觀念，足認一定之物已具有屬於其人實力支配下之
    客觀關係者，即可謂有事實上之管領力，亦即對於物已有確定與繼續之支配關係
    ，或者已立於得排除他人干涉之狀態者，均可謂對於物已有事實上之管領力，故
    對於不動產，已有使用或管理上之情形者，即足當之，例如將土地圍以籬笆，土
    地予以耕種屬之。
  (二)上訴人主張其於八十二年七月二十三日與系爭土地前承租人即訴外人沈正發訂立
    使用權讓渡契約書，並提出土地買賣契約書一份為證，雖堪信為真實。惟查，系
    爭土地前承租人何炎松於七十八年四月申請放棄承租，經高雄縣政府於七十九年
    間公告放租予訴外人沈正發，茲據上訴人陳明訴外人沈正發已於八十年間放棄承
    租，再經高雄縣政府於八十五年十一月公告放租予上訴人等情，此有台灣省高雄
    縣政府八十七年九月二八七府地用字第一八五００五號函、放棄申請書各一份在
    卷可參。則上訴人雖先後與訴外人沈正發、高雄縣政府就系爭土地訂立使用權利
    讓渡契約及租賃契約，然上訴人非必就系爭土地如附圖所示Ａ、Ｆ、Ｈ土地有事
    實上之管領力，仍應視實際狀況，依客觀之關係加以判斷之，亦即不因上訴人與
    訴外人沈正發訂立使用權利讓渡契約，及上訴人與高雄縣政府訂立租賃契約，即
    認上訴人當然對系爭土地如附圖所示Ａ、Ｆ、Ｈ之土地有事實上之管領力。是以
    上訴人據此主張其自八十二年七月間起即占有系爭土地如附圖所示Ａ、Ｆ、Ｈ，
    尚非可採。
  (三)而上訴人於原審及於本院審理之初自承：「我始終不知道有（承租）系爭之一０
    三九號土地（指如附圖所示Ａ、Ｆ、Ｈ土地部分），是國有財產局換約時，我才
    知我有（承租）該系爭土地」（見原審卷第一二八頁反面）、「在被上訴人於二
    、三年前蓋房子及種果樹前，該土地上（指如附圖所示Ａ、Ｆ、Ｈ土地）是雜草
    ，我（指上訴人）沒有在用」、「一直到我要向國有財產局換租約，被上訴人檢
    舉土地上有他的建物及果樹，我才知道系爭土地（指如附圖所示Ａ、Ｆ、Ｈ土地
    ）在我使用的範圍」等語（見本院卷八十九年四月十八日準備程序筆錄），且據
    介紹上訴人與訴外人沈正發訂立使用權讓渡契約之證人傅新機於本院審理中證述
    ：我於八十二年間仲介系爭土地承租權讓渡時，被上訴人的紅色屋頂建物已經存
    在等語。據此，足證上訴人於八十二年七月間與訴外人沈正發訂立買賣契約書之
    前，及上訴人於八十五年十一月間與代管機關高雄縣政府就系爭土地訂立租賃契
    約之前，被上訴人已在系爭土地如附圖所示Ａ土地上建蓋房屋。是以被上訴人主
    張系爭土地如附圖所示Ａ、Ｆ、Ｈ之土地並未由上訴人占有使用，上訴人直至八
    十六年五、六月間國有財產局就系爭土地辦理換約手續時，發現其上有被上訴人
    建造之紅色屋頂建物（即如附圖所示Ａ土地上之建物），上訴人始知其承租之系
    爭土地包含如附圖所示Ａ、Ｆ、Ｈ土地之情，堪信為真實。至上訴人雖於本院審
    理中其後翻異前詞，主張其自八十二年間起即占有使用如附圖所示Ａ、Ｆ、Ｈ之
    位置，並在其上種植果樹等情，惟依常理判斷，若上訴人自八十二年間起即在系
    爭土地如附圖所示Ａ、Ｆ、Ｈ土地種植果樹占有使用，則對於該部分之土地使用
    之情況應當瞭若指掌。而被上訴人於建造紅色屋頂建物（即如附圖所示Ａ土地上
    之建物）前，需先砍除上訴人種植之果樹，且建造磚造房屋非短短數日可成，上
    訴人豈有於上訴人砍伐果樹、施工建造房屋期間竟未發現，直至管理者國有財產
    局通知辦理換約手續時，始知悉被上訴人在如附圖所示Ａ、Ｆ、Ｈ土地上建造房
    屋、種植果樹之理？是以上訴人於原審及本院審理之初陳稱上訴人因不知系爭土
    地之明確界址，而不知如附圖所示Ａ、Ｆ、Ｈ位置為上訴人承租系爭土地範圍內
    ，上訴人乃未就附圖所示Ａ、Ｆ、Ｈ土地占有使用之情，堪以認定。
  (四)又證人即於八十五年間辦理調查承租系爭土地使用現況之高雄縣政府課員張欽成
    雖到庭證述：我當時查看承租土地的現況，上訴人帶我查看道路上方及下方之土
    地，均種植芒果荔枝，我依上訴人指出之的承租土地位置加以查看，並未看到系
    爭土地上紅色屋頂建物（即如附圖所示Ａ土地上之建物）等語。惟查，系爭土地
    調查員張欽成於調查承租系爭土地時，並未會同地政機關人員到場確定系爭土地
    之界址，僅依上訴人指界之承租土地位置加以調查，且上訴人當時並不知系爭土
    地之明確界址之情，為上訴人所是認，而上訴人並不知如附圖所示Ａ、Ｆ、Ｈ土
    地在其承租系爭土地範圍之內，已如前述，則證人張欽成於調查系爭土地使用現
    況時，衡情證人張欽成理應就上訴人自認可承租耕作之範圍加以調查，而未就上
    訴人所不知承租範圍內如附圖所示Ａ、Ｆ、Ｈ土地加以調查。是以證人張欽成雖
    證述其調查承租土地時並未看見紅色屋頂建物（即如附圖所示Ａ土地上之建物）
    ，當係指調查系爭土地中不含附圖所示Ａ、Ｆ、Ｈ土地之土地現況為是。據此，
    自難僅憑證人張欽成上開證詞，逕認在被上訴人建蓋如附圖所示Ａ土地上之建物
    及種植如附圖所示Ｆ、Ｈ果樹前，上訴人已占有使用系爭土地如附圖所示Ａ、Ｆ
    、Ｈ土地。至上訴人所舉證人林明泰於本院審理中到庭證稱：「八十三年到八十
    五年我有去幫上訴人採水果，我採芒果的範圍在道路上方及道路下方都有採」等
    語，及證人林文富證述：「八十三年到八十五年我有幫上訴人採水果，我們採收
    的範圍是產業道路的上方及下方」等語，然證人林明泰及林文富上開證詞核與上
    訴人於原審及本院審理之初所為之陳述相悖，證人林明泰、林文富上開有利於上
    訴人之證詞，顯無足採。
  (五)至被上訴人所舉證人陳落成於本院審理中到庭結證稱：「系爭土地上原有草寮，
    是被上訴人蓋的，因為颱風而倒掉，另外在上面蓋鐵皮，下面再蓋磚頭，是在原
    有草寮同一個地方蓋的，一直到現在都是被上訴人在使用，上訴人所耕作的位置
    與被上訴人所耕作的位置不在同一的地方，被上訴人所建的地上物附近土地由他
    自己種芒果樹，上訴人耕作的位置在靠上面（指同段第一０三四號土地），被上
    訴人房屋及耕作的位置在靠下面（指系爭土地）」等語，證人林和於本院審理中
    證述：「我在七十一年間向甲○○買芒果，是在他現在住的地方，當時是草寮，
    後來倒了，他又在同址重蓋，上訴人與被上訴人耕作的地方中間有一條路，(道
    路) 上面（指同段第一０三四號土地）是上訴人在耕作，(道路)下面（指系爭土
    地）是被上訴人在耕作」等語。另證人柯正忠、許清標於原審證稱：被上訴人於
    八十四年間在原來木造房子原址改建磚造房屋（即如附圖所示Ａ土地上建物），
    被上訴人在該處耕種已有二十餘年等語，核與上訴人所舉證人林明泰、林文富於
    本院審理中到庭證稱：「馬路下方約十幾公尺有一個草寮」、「在產業道路下面
    有一個草寮」、「草寮旁有一個溪溝，草寮位在低窪地的旁邊」等語，及證人傅
    新機於本院審理中證述：被上訴人的舊房屋我曾去泡過茶，是位在水溝邊，是位
    在現在紅色屋頂建物（即如附圖所示Ａ土地上之建物）約十幾公尺處等語，及被
    上訴人所舉證人林和其後證述：在紅色屋頂建物的前面有一個草寮倒了等語不符
    ，然姑不論被上訴人建蓋之如附圖所示Ａ土地上之建物是否按舊草寮之原址重建
    ，及究於何時重建，惟上訴人既未曾占有使用系爭土地如附圖所示Ａ、Ｆ、Ｈ土
    地，詳如前述，亦即上訴人並非系爭土地如附圖所示Ａ、Ｆ、Ｈ土地之占有人，
    是則系爭土地上之如附圖所示Ａ土地上之建物及如附圖所示Ｆ、Ｈ土地上果樹係
    被上訴人於何時搭建及種植，即無審究之必要。又行使民法第九百六十二條之占
    有之物上請求權人，無論其為有權或無權占有，均非所問，而本件上訴人並非系
    爭土地附圖所示Ａ、Ｈ、Ｆ土地之占有人，而不符合民法第九百六十二條占有人
    之要件，已詳如前述。是以，不論上訴人與國有財產局間之就系爭土地之租賃契
    約是否有效，上訴人均不得依據民法第九百六十二條之規定提起本訴。即上訴人
    與國有財產局間之就系爭土地之租賃契約是否有效，與本件判決結果不生影響，
    本院即無審究之必要。
  (六)另上訴人主張系爭土地如附圖所示Ｇ土地之道路為被上訴人無權占有一節，經查
    ，如附圖所示Ｇ土地雖位於系爭土地上，惟係開闢為道路供公眾通行之用，非被
    上訴人現占有使用中，此經本院到場勘驗屬實，則上訴人主張被上訴人為系爭土
    地如附圖所示Ｇ土地之道路之現占有人，並訴請排除侵害、返還土地，即非有據
    。
  (七)末者，上訴人請求傳訊證人沈正發，欲證明證人沈正發已點交系爭土地之占有予
    上訴人，惟此部分事證已臻明確，本院認無再予傳訊之必要。
四、綜上所述，本件上訴人主張其為系爭土地如附圖所示Ａ、Ｆ、Ｈ土地之原占有人
    ，被上訴人現無權占有系爭土地如附圖所示Ａ、Ｆ、Ｇ、Ｈ，為不足採，被上訴
    人抗辯上訴人非系爭土地如附圖所示Ａ、Ｆ、Ｈ土地之原占有人，及被上訴人非
    系爭土地如附圖所示Ｇ土地之現占有人，尚屬可信。是則上訴人依民法第九百六
    十二條之法律關係，請求被上訴人排除系爭土地如附圖所示Ａ、Ｆ、Ｇ、Ｈ土地
    上所示之建物、道路及果樹予以排除，並返還土地予上訴人，為無理由，不應准
    許。原審為上訴人敗訴之判決，及駁回其假執行之聲請，並無不合。上訴意旨指
    摘原判決不當，求予廢棄改判，為無理由，應予駁回。
五、據上論結，本件上訴為無理由，依民事訴訟法第四百三十六條之一第三項、第四
    百四十九條第一項、第七十八條，判決如主文。
中      華      民      國    八十九    年      九      月      五      日
                              臺灣高雄地方法院民事第二庭
~B審判長法官  謝靜雯
~B法      官  朱玲瑤
~B法      官  張桂美
右為正本係照原本作成。
本判決不得上訴。
中      華      民      國    八十九    年      九      月      六      日
~B法院書記官  楊銘仁


司法院資訊處製作；財團法人民間司法改革基金會備份。
